ACORDAO-COMPLETO-2498183

ACÓRDÃO 584/2022 ATA 2/2022 - PRIMEIRA CÂMARA

VISTOS, relatados e discutidos estes autos de tomada de contas especial instaurada pelo Ministério do Desenvolvimento Regional - MDR, em desfavor de Evilário Formiga Lucena Neto, ex-prefeito do município de São José da Lagoa Tapada/PB, em razão da ausência de documentos exigidos na prestação de contas, relativos aos recursos repassados pela União por meio do Convênio 700853/2008, registro Siafi 700853 (peça 11) , firmado entre o MDR e o município, cujo objeto foi a "construção de 01 (um) açude público, em terra, na comunidade de Bananeiras, no município de São José da Lagoa Tapada, no estado da Paraíba",
ACORDAM os Ministros do Tribunal de Contas da União, reunidos em sessão da Primeira Câmara, ante as razões expostas pelo Relator, em:
9.1. arquivar a presente tomada de contas especial, sem cancelamento do débito, a cujo pagamento continuará obrigado o devedor, Município de São José da Lagoa Tapada/PB, para que lhe possa ser dada quitação, com fundamento no art. 213 do RI/TCU c/c os arts. 6º, inciso I, 7º, inciso III, e 19, caput, da IN TCU 71/2012;
9.2. dar ciência deste acórdão aos responsáveis e interessados.

Tomada de contas especial instaurada pelo(a) Ministério do Desenvolvimento Regional em razão de não comprovação da regular aplicação dos recursos repassados pela União, Convênio 700853/2008, firmado com o/a MINISTERIO DO DESENVOLVIMENTO REGIONAL,

Primeira Câmara

Ministério do Desenvolvimento Regional.

3. Interessados/Responsáveis:
3.1. Responsável: Evilásio Formiga Lucena Neto (XXX.963.244-XX).

13.1. Ministros presentes: Benjamin Zymler (na Presidência), Walton Alencar Rodrigues (Relator) e Jorge Oliveira.
13.2. Ministro-Substituto convocado: Augusto Sherman Cavalcanti.
13.3. Ministro-Substituto presente: Weder de Oliveira.

WALTON ALENCAR RODRIGUES

Adoto, como relatório, a instrução da Secretaria de Controle Externo de Tomada de Contas Especial (Secex-TCE) , peça 119, cujas conclusões e proposta de encaminhamento contaram com a anuência dos respectivos dirigentes (peças 120 e 121) e do MP/TCU (peça 122) .
Transcrevo a instrução a seguir, in verbis:
"INTRODUÇÃO
1.	Cuidam os autos de tomada de contas especial instaurada pelo Ministério do Desenvolvimento Regional - MDR, em desfavor de Evilásio Formiga Lucena Neto, ex-Prefeito do município de São José da Lagoa Tapada - PB, em razão da ausência de documentos exigidos na prestação de contas, relativos aos recursos repassados pela União por meio do Convênio 700853/2008, registro Siafi 700853 (peça 11) , firmado entre o MDR e o município de São José da Lagoa Tapada - PB, e que tinha por objeto a "construção de 01 (um) açude público, em terra, na comunidade de Bananeiras, no município de São José da Lagoa Tapada, no estado da Paraíba".
HISTÓRICO
2.	Em 4/7/2017, com fundamento na IN/TCU 71/2012, alterada pela IN/TCU 76/2016 e DN/TCU 155/2016, o dirigente do Ministério do Desenvolvimento Regional autorizou a instauração da tomada de contas especial (peça 90) . O processo foi registrado no sistema e-TCE com o número 2602/2020.
3.	O Convênio 700853/2008, registro Siafi 700853, foi firmado no valor de R$ 3.644.729,94, sendo R$ 3.533.407,83 à conta do concedente e R$ 111.322,11 referentes à contrapartida do convenente. Teve vigência de 2/1/2009 a 27/10/2012, com prazo para apresentação da prestação de contas em 26/11/2012. Os repasses efetivos da União totalizaram R$ 3.533.407,83 (peças 24, 25 e 26) .
4.	A prestação de contas e complementações enviadas foram analisadas por meio dos documentos constantes nas peças 73, 74, 75, 76, 77, 78, 86 e 89.
5.	O fundamento para a instauração da Tomada de Contas Especial, conforme consignado na matriz de responsabilização elaborada pelo tomador de contas, foi a constatação da seguinte irregularidade: 
Ausência parcial de documentação de prestação de contas dos recursos federais repassados ao Prefeitura Municipal de São José da Lagoa Tapada - PB, no âmbito do convênio descrito como "Construção de 01 (um) Açude Público, em terra, na comunidade de Bananeiras, no município de São José da Lagoa Tapada, no estado da Paraíba".
6.	O responsável arrolado na fase interna foi devidamente comunicado e, diante da ausência de justificativas suficientes para elidir a irregularidade e da não devolução dos recursos, instaurou-se a tomada de contas especial.
7.	No relatório (peça 103) , o tomador de contas concluiu que o prejuízo importaria no valor original de R$ 3.528.955,96, imputando-se a responsabilidade a Evilasio Formiga Lucena Neto, Prefeito Municipal, no período de 1/1/2009 a 31/12/2012, na condição de gestor dos recursos.
8.	Conforme será visto mais à frente, a análise dos documentos constantes dos autos permitiu afastar a responsabilidade do Sr. Evilasio Formiga Lucena Neto e incluir como responsável, por motivo diverso daquele apontado originalmente, a Prefeitura Municipal de São José da Lagoa Tapada - PB. 
9.	Em 23/11/2020, a Controladoria-Geral da União emitiu o relatório de auditoria (peça 106) , em concordância com o relatório do tomador de contas. O certificado de auditoria e o parecer do dirigente do órgão de controle interno concluíram pela irregularidade das presentes contas (peças 107 e 108) .
10.	Em 8/12/2020, o ministro responsável pela área atestou haver tomado conhecimento das conclusões contidas no relatório e certificado de auditoria, bem como do parecer conclusivo do dirigente do órgão de controle interno, manifestando-se pela irregularidade das contas, e determinou o encaminhamento do processo ao Tribunal de Contas da União (peça 109) .
ANÁLISE DOS PRESSUPOSTOS DE PROCEDIBILIDADE DA IN/TCU 71/2012
Avaliação de Viabilidade do Exercício do Contraditório e Ampla Defesa
11.	Verifica-se que não houve o transcurso de mais de dez anos desde o fato gerador sem que tenha havido a notificação do responsável pela autoridade administrativa federal competente (art. 6º, inciso II, c/c art. 19 da IN/TCU 71/2012, modificada pela IN/TCU 76/2016) , uma vez que o fato gerador da irregularidade sancionada ocorreu em 8/12/2011, e o responsável foi notificado sobre a irregularidade pela autoridade administrativa competente conforme abaixo:
11.1.	Prefeitura Municipal de São José da Lagoa Tapada - PB, excepcionalmente, não houve notificação.
Valor de Constituição da TCE 	
12.	Verifica-se que o valor atualizado do débito apurado (sem juros) em 1/1/2017 é de R$ 34.867,21, que, portanto, ficou abaixo do limite de R$ 100.000,00, previsto no art. 6º, inciso I, da IN-TCU 71/2012, para constituição de TCE, razão pela qual, conforme adiante sugerido, levará ao arquivamento dos autos por economia processual. 
OUTROS PROCESSOS/DÉBITOS NOS SISTEMAS DO TCU COM OS MESMOS RESPONSÁVEIS
13.	Informa-se que não foi encontrado débito imputável ao responsável em outros processos no Tribunal.
14.	A tomada de contas especial está, assim, devidamente constituída e em condição de ser instruída.
EXAME TÉCNICO			 
15.	Da análise dos documentos presentes nos autos, verifica-se que Prefeitura Municipal de São José da Lagoa Tapada - PB (CNPJ: 08.999.682/0001-08) não comprovou o aporte de parcela da contrapartida pactuada do convênio, no montante de R$ 24.723,26. 
16.	Apesar de o tomador de contas não haver incluído Prefeitura Municipal de São José da Lagoa Tapada - PB como responsável neste processo, após análise realizada sobre a documentação acostada aos autos, conclui-se que sua responsabilidade deve ser incluída, uma vez que há evidências de que cometido a irregularidade aqui verificada.
17.	Apesar de o tomador de contas haver incluído Evilasio Formiga Lucena Neto como responsável neste processo, após análise realizada sobre a documentação acostada aos autos, conclui-se que sua responsabilidade deve ser excluída, uma vez que não há evidências de que tenha cometido irregularidade passível de dano ao erário.
18.	Quanto à irregularidade originalmente atribuída ao ex-Prefeito, o Relatório de Tomada de Contas Especial 018/2017 (peça 99) , em seu item 21, apresenta a informação de que a obra foi totalmente executada. 
21. A SIH emitiu o Parecer Técnico - VBPC 08/2014, de 06/02/2014, fls. 926 e 927, no qual destacou que o Relatório de Supervisão e Acompanhamento da Obra (fls. 913 e 914) apontou um percentual de execução de 100% das obras. E em virtude do encerramento da vigência do convênio e da não inserção da prestação de contas dos recursos transferidos no SICONV, recomendou o encaminhamento dos autos à CGCONV por meio do Despacho s/nº , de 07/02/2014, fls. 928.
19.	No que tange à execução financeira, o Parecer Financeiro 202/2020, elaborado pela Diretoria de Orçamento e Finanças do MDR (peça 89) , registrou que as despesas realizadas ao longo da execução do convênio foram identificadas nos extratos da conta corrente específica do ajuste, o que resulta a presença de nexo causal entre a movimentação financeira dos recursos e as despesas realizadas. 
6.5. As despesas com os recursos federais e contrapartida, registradas na lapela, foram devidamente identificadas nos extratos da conta corrente específica do Convênio, comprovantes de pagamentos e Notas Fiscais.
20.	Reforça a existência de nexo causal entre os recursos transferidos e as despesas realizadas a identificação, nos extratos bancários da conta específica do ajuste, das despesas referentes às notas fiscais constantes da relação de pagamentos, conforme apontado no parecer financeiro apresentado pelo MDR. 
7.3.1. As despesas referentes às notas fiscais, no total de R$ 3.644.729,93 (SEI 0323397 - pág. 56) , registradas na relação de pagamentos (pág./vol.) , foram devidamente identificadas nos extratos bancários da conta específica da Avença (SEI 0323397 - pág. 56) .
21.	Por fim, apesar de o tomador de contas ter apurado que o responsável teria apresentado prestação de contas apenas em relação à 1ª e à 2ª parcelas recebidas pelo município, foram levantadas no Siconv as notas fiscais correspondentes aos serviços contratados para a execução do plano de trabalho do Convênio 700853/2008 (peças 112-118) . O quadro a seguir apresenta os números das notas fiscais, as datas de emissão, os valores desses documentos e a apuração dos correspondentes pagamentos, o que confirma definitivamente que houve sim prestação de contas do total dos recursos federais utilizados e, portanto, a comprovação da boa e regular aplicação de tais recursos, não havendo que se falar em omissão no dever de prestar contas.
	NF
	Data
	Valor
	Pagamentos

	704
	14/12/2009
	304.191,50
	304.191,51

	705
	14/12/2009
	454.003,30
	454.003,30

	718
	12/01/2010
	695.744,31
	695.744,31

	723
	22/01/2010
	464.896,92
	464.896,90

	761
	05/04/2010
	323.712,69
	323.712,69

	762
	05/04/2010
	644.079,79
	644.079,79

	109
	04/02/2011
	758.101,43
	758.101,43

				3.644.729,93

22.	Verifica-se que foram pagos R$ 3.644.729,93 e que há nexo causal entre os documentos fiscais e os serviços executados. 
23.	Sendo assim, não há que se imputar débito ao Sr. Evilasio Formiga Lucena Neto.
24.	Quanto à irregularidade remanescente, constatou-se que o Município de São José da Lagoa Tapada - PB não comprovou o aporte de parcela da contrapartida pactuada, no montante de R$ 24.723,26, conforme apontado no quadro denominado "demonstrativo da execução financeira", constante do item 5 da peça 89. 
25.	De acordo com as análises empreendidas nesta fase instrutória, a irregularidade descrita no relatório do tomador, bem como as respectivas condutas identificadas, que deram origem a esta TCE, podem ser melhor descritas da forma que se segue. A estrutura adotada nesta instrução reflete a matriz de responsabilização (peça logo anterior a esta nos autos do processo) : 
25.1.	Irregularidade 1: não comprovação do aporte de parcela da contrapartida pactuada do convênio descrito como "Construção de 01 (um) Açude Público, em terra, na comunidade de Bananeiras, no município de São José da Lagoa Tapada, no estado da Paraíba".
25.1.1. Fundamentação para o encaminhamento: O convenente deveria ter aplicado a contrapartida na forma pactuada, conforme previsto no termo do convênio descrito como "Construção de 01 (um) Açude Público, em terra, na comunidade de Bananeiras, no município de São José da Lagoa Tapada, no estado da Paraíba. ".
25.1.2. Evidências da irregularidade: documentos técnicos presentes nas peças 11, 89 e 99.
25.1.3. Normas infringidas: Art. 70, parágrafo único, da Constituição Federal de 1988; art. 93, do Decreto-lei 200, de 25 de fevereiro de 1967; art. 57, parágrafo único, da Portaria Interministerial 127/2008, Cláusula Quarta, item 2 (peça 11) . 
25.1.4. Débito relacionado ao responsável município de São José da Lagoa Tapada - PB (CNPJ: 08.999.682/0001-08) :
	Data de ocorrência
	Valor histórico (R$) 

	8/12/2011
	24.723,26

    Valor atualizado do débito (sem juros) em 4/8/2021: R$ 42.125,96
25.1.5. Cofre credor: Tesouro Nacional.
25.1.6. Responsável: Município de São José da Lagoa Tapada - PB (CNPJ: 08.999.682/0001-08) .
25.1.6.1. Conduta: não comprovar a aplicação dos de parte recursos da contrapartida no objeto do instrumento em questão.
25.1.6.2. Nexo de causalidade: a não comprovação da aplicação de recursos da contrapartida resulta na utilização indevida dos recursos federais transferidos para substituir as despesas que deveriam ser custeadas com os recursos do convenente, resultando em presunção de prejuízo ao erário.
25.1.6.3. Culpabilidade: não há excludentes de ilicitude, de culpabilidade e de punibilidade; é razoável supor que o administrador responsável pela pessoa jurídica tinha consciência da ilicitude de sua conduta; era exigível conduta diversa da praticada, qual seja, aplicar os recursos da contrapartida na forma pactuada no instrumento. 
25.1.7. Encaminhamento: conforme mencionado no item 12, o débito atualizado monetariamente até 1/1/2017 ficou em R$ 34.867,21, abaixo, portanto, do limite estabelecido para a constituição de TCE, de maneira que, como não há nenhuma outra tomada de contas especial em curso no Tribunal envolvendo a Prefeitura de São José da Lagoa Tapada - PB e como também não houve ainda citação, compete arquivar o processo, sem julgamento de mérito, por economia processual e com o objetivo de evitar que o custo da cobrança seja superior ao valor do ressarcimento, permanecendo, entretanto, a obrigação de devolução do valor apurado.  
Informações Adicionais
26.	Informa-se, ainda, que há delegação de competência do relator deste feito, Walton Alencar Rodrigues, para a citação proposta, nos termos da portaria WAR 1, de 10/7/2014.
CONCLUSÃO
27.	A partir dos elementos constantes nos autos e do exame das ocorrências descritas na seção "Exame Técnico", foi possível definir a responsabilidade da Prefeitura Municipal de São José da Lagoa Tapada - PB e quantificar adequadamente o débito a ela atribuído, na forma dos arts. 10, § 1º, e 12, incisos I e II, da Lei 8.443/1992 c/c o art. 202, incisos I e II, do RI/TCU. 
28.	Entretanto, como o débito atualizado monetariamente ficou abaixo do limite estabelecido para a constituição de TCE, propõe-se o arquivamento dos autos por economia processual, sem julgamento de mérito, permanecendo a obrigação de devolução do valor apurado, nos termos do art. 213 do RI/TCU c/c os arts. 6º, inciso I, 7º, inciso III, e 19, caput, da IN TCU 71/2012.
PROPOSTA DE ENCAMINHAMENTO
29.	Diante do exposto, submetem-se os autos à consideração superior, propondo:
a) arquivar a presente tomada de contas especial, sem cancelamento do débito, a cujo pagamento continuará obrigado o devedor, Município de São José da Lagoa Tapada - PB (CNPJ 08.999.682/0001-08) , para que lhe possa ser dada quitação, com fundamento no art. 213 do RI/TCU c/c os arts. 6º, inciso I, 7º, inciso III, e 19, caput, da IN TCU 71/2012;
b) dar ciência desta deliberação à Controladoria-Geral da União - CGU, ao Município de São José da Lagoa Tapada - PB (CNPJ: 08.999.682/0001-08) e ao Sr. Evilásio Formiga Lucena Neto (CPF XXX.963.244-XX) ;
c) encerrar os presentes autos, com fulcro no art. 169, inciso V, do RITCU."

não há

Subprocurador-Geral Lucas Rocha Furtado.

TOMADA DE CONTAS ESPECIAL. CONVÊNIO CELEBRADO ENTRE O MDR E O MUNICÍPIO DE SÃO JOSÉ DA LAGOA TAPADA/PB, PARA CONSTRUÇÃO DE AÇUDE PÚBLICO. EXECUÇÃO DE 100% DO OBJETO. COMPROVAÇÃO DO NEXO DE CAUSALIDADE ENTRE OS RECURSOS E AS DESPESAS EXECUTADAS. NÃO-COMPROVAÇÃO DO APORTE DA CONTRAPARTIDA PACTUADA. DÉBITO INFERIOR A R$ 100.000,00. AUSÊNCIA DE CITAÇÃO VÁLIDA NO ÂMBITO DO TCU. ARQUIVAMENTO DO FEITO POR RACIONALIDADE ADMINISTRATIVA E ECONOMIA PROCESSUAL, NOS TERMOS DO ART. 213 DO RI/TCU.

TOMADA DE CONTAS ESPECIAL (TCE)

Secretaria de Controle Externo de Tomada de Contas Especial (SecexTCE).

Trata-se de tomada de contas especial instaurada pelo Ministério do Desenvolvimento Regional - MDR, em desfavor de Evilásio Formiga Lucena Neto, ex-prefeito do município de São José da Lagoa Tapada/PB, em razão da ausência de documentos exigidos na prestação de contas, relativos aos recursos repassados pela União por meio do Convênio 700853/2008, registro Siafi 700853 (peça 11) , firmado entre o MDR e o Município, cujo objeto foi a "construção de 01 (um) açude público, em terra, na comunidade de Bananeiras, no município de São José da Lagoa Tapada, no estado da Paraíba".
A avença, no valor de R$ 3.644.729,94, sendo R$ 3.533.407,83 à conta do concedente e R$ 111.322,11 à contrapartida do convenente, vigeu de 2/1/2009 a 27/10/2012, com prazo final para prestação de contas expirado em 26/11/2012.
O tomador de contas concluiu pelo prejuízo no valor original de R$ 3.528.955,96, sob a responsabilidade de Evilásio Formiga Lucena Neto, prefeito no período de 1/1/2009 a 31/12/2012, na condição de gestor dos recursos.
A Controladoria-Geral da União emitiu o relatório de auditoria (peça 106) , em concordância com o relatório do tomador de contas. O certificado de auditoria e o parecer do dirigente do órgão de controle interno concluíram pela irregularidade das presentes contas (peças 107 e 108) e o ministro responsável pela área atestou conhecer das conclusões, manifestando-se pela irregularidade das contas e determinando o encaminhamento do processo ao Tribunal de Contas da União (peça 109) .
A Secex-TCE discordou do débito apurado pelo controle interno. 
Verificou que o Parecer Técnico - VBPC 08/2014, de 06/02/2014 (peça 76, p. 1) deixou consignado que "o Relatório de Supervisão e Acompanhamento da Obra (fls. 969 a 971) apontou um percentual de execução de 100% [da obra]". O Parecer Financeiro 202/2020, elaborado pela Diretoria de Orçamento e Finanças do MDR (peça 89) registrou que as despesas realizadas ao longo da execução do convênio foram identificadas nos extratos da conta corrente específica do ajuste, o que comprova o nexo causal entre a movimentação financeira dos recursos e as despesas realizadas.
Apesar de o tomador de contas ter apontado haver prestação de contas somente referente à 1ª e à 2ª parcelas recebidas pelo Município, constam, no Siconv, as notas fiscais correspondentes aos serviços contratados para a execução do plano de trabalho (peças 112 a 118) , demonstrando o pagamento de R$ 3.644.729,93 e o nexo causal entre os documentos fiscais e os serviços executados.
A Secex-TCE concluiu que a irregularidade remanescente é a ausência de comprovação do aporte da parcela da contrapartida pactuada, no montante original de R$ 24.723,26, conforme apontado no quadro denominado "demonstrativo da execução financeira", constante do item III ("Análise") , subitem 5, da peça 89, p.3. 
Portanto, a responsabilidade pelo débito recai sobre o Município de São José da Lagoa Tapada/PB, havendo que se afastar a responsabilidade do ex-prefeito Evilásio Formiga Lucena Neto.
Porém, tendo em vista que o valor atualizado do débito apurado (sem juros) , em 1/1/2017, é de R$ 34.867,21, portanto, inferior ao limite de R$ 100.000,00 previsto no art. 6º, inciso I, da IN-TCU 71/2012, para constituição de TCE, a Secex-TCE propôs o arquivamento dos autos, sem o cancelamento do débito, por economia processual, nos termos do art. 213 do RI/TCU c/c os arts. 6º, inciso I, 7º, inciso III, e 19, caput, da IN TCU 71/2012.
O MP/TCU anuiu à proposta. 
Considero suficiente a análise da unidade técnica, integralmente transcrita no relatório que acompanha este voto. Acolho sua argumentação como minhas razões de decidir e alinho-me ao encaminhamento sugerido.
Não houve citação válida, no âmbito do TCU, até o momento e, de fato, o valor do débito apurado enseja o arquivamento do feito com vistas à racionalização administrativa e economia processual, e com o objetivo de evitar que o custo da cobrança seja superior ao valor do ressarcimento. 
Feitas essas considerações, voto por que o Tribunal acolha a minuta de acórdão que ora submeto à deliberação do colegiado.
TCU, Sala das Sessões, em 8 de fevereiro de 2022.
WALTON ALENCAR RODRIGUES 
Relator